【裁判字號】    97,上,584
【裁判日期】    971223
【裁判案由】    債務人異議之訴
【裁判全文】
臺灣高等法院民事判決                   97年度上字第584號
上  訴  人  丙○○
訴訟代理人  蔡炳楠律師
            周燦雄律師
被上訴人    彰化商業銀行股份有限公司
法定代理人  乙○○
訴訟代理人  甲○○
上列當事人間請求債務人異議之訴事件，上訴人對於中華民國97
年4月30日臺灣板橋地方法院97年度訴字第523號第一審判決提起
上訴，本院於97年12月2日言詞辯論終結，判決如下：
    主      文
上訴駁回。
第二審訴訟費用由上訴人負擔。
    事實及理由
一、上訴人起訴主張：被上訴人原基於消費借貸及連帶保證契約
    之法律關係，對伊及訴外人必陽企業股份有限公司等提起清
    償借款訴訟，經台灣台中地方法院（下稱台中地院）以76年
    度訴字第150號民事判決被上訴人勝訴確定；被上訴人乃持
    該確定判決（下稱原確定判決）及同院76年度聲字第455號
    確定訴訟費用裁定為執行名義（以下稱系爭執行名義），聲
    請原法院對伊及其他債務人之財產強制執行（即76年度民執
    明字第7879號執行事件），因伊等均無財產可供執行，經原
    法院於民國（下同）77年1月5日核發債權憑證（即北板分元
    民執明字第317號債權憑證，下稱債權憑證）；嗣於92年1月
    3 日，被上訴人僅具狀向原法院聲請換發債權憑證（即原法
    院92年度執字第2104號執行事件），而未為強制執行之聲請
    ，故原確定判決所確定之債權請求權時效並未中斷，且因15
    年間未行使而時效消滅。詎被上訴人竟於96年12月19日執前
    開已罹於請求權時效之債權憑證，聲請對伊及其他債務人之
    財產強制執行，並經原法院以97年度執字第441號執行事件
    （下稱系爭執行事件）予以強制執行中，自屬於執行名義成
    立後有妨礙被上訴人請求之事由發生。爰於系爭執行事件之
    強制執行程序尚未終結前，依強制執行法第14條第1項規定
    ，求為判決將系爭執行事件中，關於伊之執行程序部分撤銷
    。原審為上訴人全部敗訴之判決，上訴人不服提起上訴，並
    於本院聲明：(一)原判決廢棄。(二)系爭執行事件中，關於伊部
    分之強制執行程序應予撤銷。
二、被上訴人則以：伊於92年1月3日具狀向原法院以「至今仍查
    無債務人可供執行之財產」為由，聲請換發債權憑證，係屬
    合法之強制執行聲請，原確定判決之債權請求權時效因而中
    斷，重行起算15年時效；故伊於96年12月19日再執系爭執行
    名義及債權憑證，向原法院聲請強制執行，並未罹於時效，
    故上訴人提起本件債務人異議之訴，為無理由等語，資為抗
    辯。並於本院答辯聲明：如主文所示。
三、查，(一)被上訴人本於消費借貸及連帶保證契約之法律關係，
    對上訴人及訴外人必陽企業股份有限公司等提起清償借款訴
    訟，經台中地院以原確定判決其勝訴確定；(二)被上訴人持系
    爭執行名義，聲請原法院對上訴人及其他債務人之財產強制
    執行（即76年度民執明字第7879號強制執行事件），因債務
    人皆無財產可供執行，被上訴人債權全未受償，並由原法院
    於77年1月5日核發債權憑證予被上訴人；(三)被上訴人於92年
    1月3日具狀向原法院以「至今仍查無債務人可供執行之財產
    」為由，聲請換發債權憑證（即原法院92年度執字第2104號
    執行事件），並經該院於系爭債權憑證內註記「本件債權人
    於92年1月3日聲請來院對債務人等強制執行（案號92年民執
    公字第2104號），經查債務人無財產可供執行，致未能執行
    」等字樣；(四)被上訴人於96年12月19日再執前開債權憑證，
    聲請對上訴人及其他債務人之財產強制執行，並經原法院以
    系爭執行事件執行中，強制執行程序尚未終結等情，有卷附
    台中地院76年度訴字第150號民事判決暨確定證明書、債權
    憑證、原法院97年1月2日板院輔97執天字第441號執行命令
    可憑（見原審卷第22至24頁、第7頁、第9頁），且經本院調
    閱原法院92年度執字第2104號及系爭執行事件卷宗查核屬實
    ，並為兩造所不爭執（見本院卷第71反面至72頁），堪信為
    真。
四、本院應審究者為原確定判決所確定之債權請求權是否罹於15
    年時效？茲論述如下：
(一)、按請求權，因15年間不行使而消滅；因起訴而中斷之時效，
    自受確定判決或因其他方法訴訟終結時，重行起算；民法第
    125條前段、137條第2項分別定有明文。且，消滅時效因開
    始執行行為或聲請強制執行而中斷；時效中斷者，自中斷之
    事由終止時，重行起算（同法第129條第5項第5款、第137條
    第1項參照）。又債權憑證，係指執行法院發給債權人收執
    ，俟債務人如有財產再行執行之憑證而言。由此以觀，若原
    執行名義未罹於時效，則債權憑證即有中斷時效之法律效果
    ，亦即時效可重新起算（司法院院字第2447號解釋及最高法
    院85年度台上字第3026號判決意旨參照）。
(二)、經查：
    1.被上訴人持系爭執行名義對上訴人及其他債務人之財產執
      行無效果，經原法院於77年1月5日核發債權憑證；嗣於92
      年1月3日再具狀以上訴人及其他債務人，仍查無可供執行
      之財產為由，聲請換發債權憑證，並經原法院於原債權憑
      證內註記「本件債權人於92年1月3日聲請來院對債務人等
      強制執行（案號92年民執公字第2104號），經查債務人無
      財產可供執行，致未能執行」等字樣，有卷附債權憑證、
      民事聲請狀可參（見原審卷第7至8頁、第27至28頁），且
      經本院調閱前開執行事件卷宗核閱無誤，並為兩造所不爭
      執（見本院卷第71頁反面），足徵被上訴人所持執行名義
      之原確定判決，其所確定之債權請求權已因法院核發債權
      憑證，而生中斷時效之效力。
    2.準此，被上訴人於96年12月19日，再執前開未罹於時效之
      原確定判決與債權憑證為執行名義，聲請對上訴人及其他
      債務人財產為強制執行，於法並無不當。
(三)、上訴人雖主張：被上訴人於92年1月3日具狀並未聲請強制執
    行，即逕行向原法院聲請核發債權憑證，自係違反強制執行
    法第5條第1項規定書狀應記載事項而屬違法，不生請求權時
    效中斷之效力云云。然查：
    1.按債權人聲請強制執行，應以書狀表明當事人及法定代理
      人、請求實現之權利，提出於執行法院；書狀內宜記載執
      行之標的物、應為之執行行為或本法所定其他事項；強制
      執行法第5條第1項、第2項分別定有明文。惟按，債權人
      聲請執行，而陳明債務人現無財產可供執行者，執行法院
      得逕行發給憑證，亦為同法第27條第2項所明定。
    2.本件被上訴人為中斷請求權時效，而聲請執行，並於書狀
      內載明債務人，且陳明債務人現行無財產可供執行，執行
      法院自得逕行發給債權憑證（此觀強制執行法第27條第2
      項立法理由自明），故本件執行法院於原債權憑證內註記
      「本件債權人於92年1月3日聲請來院對債務人等強制執行
      （案號92年民執公字第2104號），經查債務人無財產可供
      執行，致未能執行」等字樣，以作為被上訴人聲請強制執
      行無效果之證明，要已合於強制執行法第27條第2項規定
      之要件，自生請求權時效中斷之效力甚明。
    3.是以，被上訴人既係依強制執行法第27條第2項規定，以
      上訴人及其他債務人現無財產可供執行為由，具狀聲請換
      發債權憑證，自無違反同法第5條第1、2項聲請執行書狀
      應記載事項之規定可言。故上訴人主張：被上訴人於92年
      1月3日具狀並未聲請強制執行，即逕行向原法院聲請核發
      債權憑證，自係違反強制執行法第5條第1、2項規定書狀
      應記載事項而屬違法，不生請求權時效中斷之效力云云，
      並無可取。
(四)、上訴人又主張：執行法院未依強制執行法第19條、第27條第
    1項規定，命被上訴人查報債務人有無財產，即逕行發給債
    權憑證，自屬違法，而不生請求權時效中斷之效力云云。惟
    查：
    1.債權人聲請執行，而陳明債務人現無財產可供執行者，執
      行法院得逕行發給憑證，強制執行法第27條第2項定有明
      文。該條項係於89年2月2日修法時所增訂，其增訂目的在
      於實務上常有債權人僅為中斷請求權時效，而聲請執行，
      則於其陳明債務人現行無財產可供執行時，執行法院自得
      逕行發給債權憑證，以利結案（此觀強制執行法第27條第
      2項立法理由自明）。
    2.準此可徵，被上訴人為中斷請求權時效，依強制執行法第
      27條第2項規定，具狀向執行法院聲請換發債權憑證，執
      行法院不經同法第27條第1項規定，命債權人於1個月內查
      報債務人之財產狀況，即逕行發給債權憑證，自為法所許
      。故上訴人主張：執行法院未依強制執行法第19條、第27
      條第1項規定，命被上訴人查報債務人有無財產，即逕行
      發給債權憑證，自屬違法，而不生請求權時效中斷之效力
      云云，要無可採。
(五)、上訴人再主張：被上訴人於時隔多年後，始聲請對伊及其他
    債務人之財產為強制執行，自屬權利濫用云云。然查：
    1. 按權利之行使，不得違反公共利益，或以損害他人為主
       要目的；行使權利、履行義務，應依誠實及信用方法；
       民法第148條第1項、第2項定有明文。又，權利之行使，
       是否以損害他人為主要目的，應就權利人因權利行使所
       能取得之利益，與他人及國家社會因其權利行使所受之
       損失，比較衡量以定之。倘其權利之行使，自己所得利
       益極少而他人及國家社會所受之損失甚大者，非不得視
       為以損害他人為主要目的，此乃權利社會化之基本內涵
       所必然之解釋（最高法院71年度台上字第737號判例意旨
       參照）。
    2.被上訴人持系爭執行名義聲請強制執行，因全體債務人均
      查無財產可供執行，執行法院乃於77年1月5日核發債權憑
      證予被上訴人收執；嗣於92年1月3日，被上訴人為中斷請
      求權時效，依強制執行法第27條第2項規定，再度向執行
      法院聲請換發債權憑證；再於96年12月19日，因發現上訴
      人及其他債務人有財產可供執行，乃具狀聲請強制執行等
      情，業如前述，足徵被上訴人行使其原確定判決所確定之
      債權，均係依強制執行法而為之，並未以損害上訴人為目
      的致違反誠實信用原則；況被上訴人為中斷其請求權時效
      ，且依強制執行法第27條第2項規定，聲請換發債權憑證
      乙事以觀，益徵被上訴人從未有不為其權利行使或怠於行
      使其權利之行為可言。
    3.依上說明，被上訴人行使權利並未有權利濫用之情事，自
      難僅因被上訴人多年來無從得知上訴人及其他債務人有財
      產可供執行，至96年12月19日始查知上訴人及其他債務人
      尚有財產可供執行，並依法聲請強制執行，即謂被上訴人
      係屬權利濫用之行為。故上訴人主張：被上訴人於時隔多
      年後，始聲請對伊及其他債務人之財產為強制執行，自屬
      權利濫用云云，仍無可取。
(六)、綜上，被上訴人所持原確定判決所確定之債權請求權，既因
    核發債權憑證而中斷時效，故其所表彰之債權請求權即無罹
    於15年請求權時效可言。
五、又按執行名義成立後，如有消滅或妨礙債權人請求之事由發
    生，債務人得於強制執行程序終結前，向執行法院對債權人
    提起異議之訴，強制執行法第14條第1項定有明文。承前所
    述，被上訴人系爭執行事件所憑之原確定判決執行名義，其
    所確定之債權請求權既未罹於時效，即無妨礙債權人請求之
    事由發生。故上訴人依上揭規定，提起本件債務人異議之訴
    ，於法無據，應予駁回。
六、從而，上訴人本於強制執行法第14條第1項規定，訴請將系
    爭執行事件中，關於其部分之強制執行程序予以撤銷，為無
    理由，不應准許。原審為上訴人敗訴之判決，於法並無違誤
    。上訴意旨仍執前詞指摘原判決不當，求予廢棄改判，為無
    理由，應予駁回。
七、本件事證已臻明確，兩造其餘之攻擊或防禦方法，經本院審
    酌後均認與本件之結論無涉，茲不再一一論列，併予敘明。
八、據上論結，本件上訴為無理由，依民事訴訟法第449條第1項
    、第78條，判決如主文。
中    華    民    國    97    年    12    月    23    日
                    民事第十三庭
                        審判長法  官  黃騰耀
                              法  官  陳姿岑
                              法  官  楊絮雲
正本係照原本作成。
如不服本判決，應於收受送達後20日內向本院提出上訴書狀，其
未表明上訴理由者，應於提出上訴後20日內向本院補提理由書狀
（均須按他造當事人之人數附繕本）上訴時應提出委任律師或具
有律師資格之人之委任狀；委任有律師資格者，另應附具律師資
格證書及釋明委任人與受任人有民事訴訟法第466條之1第1項但
書或第2項（詳附註）所定關係之釋明文書影本。
中    華    民    國    97    年    12    月    23    日
                              書記官  李華安
附註：
民事訴訟法第466條之1（第1項、第2項）：
對於第二審判決上訴，上訴人應委任律師為訴訟代理人。但上訴
人或其他法定代理人具有律師資格者，不在此限。
上訴人之配偶、三親等內之血親、二親等內之姻親，或上訴人為
法人、中央或地方機關時，其所屬專任人員具有律師資格並經法
院認為適當者，亦得為第三審訴訟代理人。


司法院資訊處製作；財團法人民間司法改革基金會備份。
